【裁判字號】    96,訴,38
【裁判日期】    970123
【裁判案由】    遷讓房屋等
【裁判全文】
臺灣臺南地方法院民事判決                96年度訴字第38號
原      告  甲○○
訴訟代理人  戊○○
被      告  丁○○
                        樓之2.
            乙○○
                        樓之2.
共      同
訴訟代理人  張仁懷律師
上列當事人間請求遷讓房屋等事件，經本院於民國97年1月9日言
詞辯論終結，判決如下：
    主  文
原告之訴及假執行之聲請均駁回。
訴訟費用新臺幣貳萬參仟零柒拾柒元由原告負擔。
    事實及理由
一、按訴狀送達後，原告不得將原訴變更或追加他訴，但擴張或
    減縮應受判決事項之聲明者，不在此限，民事訴訟法第 255
    條第1項但書第3款定有明文。本件原告於訴狀送達後，於言
    詞辯論程序中，就其起訴時訴之聲明關於相當於租金之不當
    得利之請求，由起訴時所主張之自起訴日起算，變更為自起
    訴狀繕本送達翌日起算（見本院96年 6月21日言詞辯論筆錄
    第 3頁），核屬減縮應受判決事項之聲明，與前揭規定相符
    ，應予准許，合先敘明。
二、原告起訴主張：
  (一)原告於民國95年10月 3日向訴外人吳佳玟購買座落臺南縣永
    康市○○段 120地號土地及其上1071、1280建號，門牌號碼
    臺南縣永康市○○○路340巷16號15樓之2房屋，及臺南縣永
    康市○○○路 318巷3號地下2樓編號第丙33號停車位（以下
    簡稱系爭房地及停車位），惟系爭房地及停車位現遭被告丁○○、乙○○2人無權占有使用，被告2人對於系爭房地及停
    車位既無使用權源，即屬無權占有，詎原告敦請其 2人遷讓
    ，其等竟拒絕搬遷而繼續居住使用，爰依民法第 767條、第
    184條第1項前段之規定，請求被告 2人自系爭房地及停車位
    中遷出，並將系爭房地及停車位返還原告。
  (二)查被告 2人共同無權占有使用系爭房地及停車位，依民法第
    179 條及最高法院61年台上字第1695號判例意旨，其等因而
    減免使用系爭房地及停車位之代價，受有相當於租金之利益
    ，並致原告受有損害，原告自得依不當得利之法律關係，請
    求被告返還自起訴日起至返還上述房地及停車位之日止，相
    當於租金之利益。查系爭房地及停車位每月租金為新臺幣（
    下同）60,000元，爰依不當得利之法律關係，請求被告 2人
    自起訴狀繕本送達翌日起至遷讓之日止，按月連帶給付原告
    60,000元。
  (三)原告前於95年10月間向訴外人吳佳玟購買系爭房地及停車位
    時，訴外人吳佳玟業已告知系爭房地及停車位遭被告 2人長
    期占用，原告評估後認為價格合理，乃以 980萬元之價格購
    買。至被告所指訴外人丙○○，乃系爭房屋座落大樓之離職
    保全人員，其雖於91年11月15日與被告丁○○就系爭房地及
    停車位簽訂租賃契約並向法院公證，但訴外人丙○○並未將
    其承租系爭房地及停車位之租金27,000元按月給付原告，其
    再將系爭房地及停車位借予被告2人使用，自有未合等語。
  (四)並聲明：求為判決被告丁○○、乙○○應將系爭房地及停車
    位遷讓交付原告，並自起訴狀繕本送達翌日起至遷讓之日止
    ，按月連帶給付原告60,000元；並願供擔保，請准宣告假執
    行。
三、被告丁○○、乙○○2人則以：
  (一)本件系爭房地及停車位原為被告丁○○所有，於92年間，被
    告丁○○為與訴外人吳佳玟合夥經營生意，乃隱藏質押出資
    之真意，於92年11月28日由被告丁○○與訴外人吳佳玟先行
    達成協議，將系爭房地及停車位以 980萬元之價格售予訴外
    人吳佳玟，其中 600萬元部分由被告丁○○之子即被告乙○○擔任保證人，向銀行辦理貸款以為給付，此外雙方並約定
    ，出賣人擁有依原買賣價金買回系爭房地及停車位之權利，
    在買回前訴外人吳佳玟則同意將系爭房地及停車位以每月59
    ,000元之租金出租予被告丁○○使用，期間自93年2月1日起
    至103年2月1日止。協議完成後，兩造進而於92年12月1日簽
    訂不動產買賣契約書。詎上開租賃期間尚未屆滿，且買回期
    限未逾 5年，訴外人吳佳玟即違約將系爭房地及停車位售予
    原告。
  (二)又原告與訴外人吳佳玟於95年間，曾因本件買賣糾紛，經被
    告丁○○具狀向鈞院新市簡易庭提出調解之聲請，經鈞院新
    市簡易庭以95年度新調字第70號受理，並於95年 7月31日施
    行調解。調解當日訴外人吳佳玟委由原告代理出庭，調解期
    間被告丁○○曾當庭告知其與訴外人吳佳玟間就系爭房地及
    停車位之買回約定及租賃契約存在等事實，是原告對於被告
    丁○○與訴外人吳佳玟間存有上開約定之事實，應知之甚詳
    。詎原告仍於95年10月 3日就系爭房地及停車位與訴外人吳
    佳玟成立買賣契約，其與訴外人吳佳玟就系爭房地所為買賣
    契約自屬通謀虛偽意思表示，依民法第87條第 1項前段之規
    定，其意思表示無效，原告自不得主張其合法取得系爭房地
    及停車位之所有權，是原告依民法第 767條之規定，訴請被
    告2 人遷離，於法無據。
  (三)又系爭房地及停車位於被告丁○○仍擁有所有權時，已於91
    年11月15日以每月27,000元之價格出租予訴外人丙○○，租
    賃期間至 101年11月24日止，並經鈞院公證處公證在案，此
    有鈞院91年度公字第 004、000340號公證書可證。則被告丁○○嗣後將系爭房地及停車位出售予訴外人吳佳玟，而訴外
    人吳佳玟又將系爭房地及停車位出售予原告，依民法第 425
    條之規定，該經公證之租賃契約對於原告而言仍屬存在，是
    訴外人丙○○在前開租賃契約有效期間內，就系爭房地及停
    車位仍保有使用權，其自有權將其中部分租賃標的物借予被
    告 2人使用，是被告並非無權占有，原告之請求於法無據等
    語，資為抗辯。
  (四)並聲明：求為判決如主文第 1項所示，如受不利判決，願供
    擔保請准宣告免為假執行。
四、本件兩造不爭執之事項如下：
  (一)系爭房地及停車位原為被告丁○○所有，嗣被告丁○○與訴
    外人吳佳玟於92年11月28日簽訂購屋協議書，由被告丁○○
    將系爭房地及停車位以 980萬元之價格售予訴外人吳佳玟，
    並約定被告丁○○有依原買賣價金買回系爭房地及停車位之
    權；而訴外人吳佳玟則同意將系爭房地及停車位出租予被告
    丁○○使用。
  (二)訴外人吳佳玟、被告丁○○依據上開購屋協議書，於92年12
    月 1日就系爭房地及停車位簽訂買賣合約書，由被告丁○○
    將系爭房地及停車位移轉予訴外人吳佳玟所有。且訴外人吳
    佳玟與被告丁○○於93年 1月17日就系爭房地及停車位簽訂
    租賃契約，期間自93年2月1日起至103年2月1日止。
  (三)訴外人吳佳玟於95年10月 3日，以買賣為原因，將系爭房地
    及停車位移轉登記予原告，原告現為系爭房地及停車位之登
    記名義人。
  (四)被告丁○○曾於91年11月15日以每月27,000元之代價，將系
    爭房地及停車位出租予訴外人丙○○，並經本院公證。
  (五)系爭房地及停車位，現由被告丁○○、乙○○占有使用，而
    丁○○、乙○○ 2人係經訴外人丙○○之同意而使用系爭房
    地停車位。
  (六)被告丁○○曾因系爭房地及停車位之買賣糾紛，對訴外人吳
    佳玟向本院新市簡易庭提出調解聲請，由原告於95年 7月31
    日代理訴外人吳佳玟出庭參與調解，嗣調解不成立。
  (七)上開兩造所不爭執之事實，業據兩造分別提出系爭房地及停
    車位之土地、建物所有權狀、土地、建物登記謄本、原告購
    買系爭房屋及停車位之契稅繳款書、訴外人吳佳玟與被告丁○○就系爭房地及停車位所簽不動產買賣合約書、購屋協議
    書、訴外人吳佳玟與被告丁○○就系爭房地及停車位所簽租
    賃契約書、本院新市簡易庭95年度新調字第70號調解事件開
    庭通知書及調解不成立證明書、被告丁○○與訴外人丙○○
    就系爭房地及停車位所簽租賃契約書暨本院公證書各 1份為
    證，並經兩造分別聲請傳訊證人即訴外人吳佳玟、丙○○ 2
    人到庭證述屬實，且為兩造所不爭，本院綜合上開證據調查
    結果，應堪信上述兩造所不爭執之事實為真正。
五、惟原告主張被告2人無權占用系爭房地及停車位，請求被告2
    人遷讓，並自起訴狀繕本送達翌日起至遷讓之日止，按月連
    帶給付相當於租金之不當得利60,000元，則為被告 2人所爭
    執否認，並以前揭情詞置辯。是本件所應審究者，厥為：(一)
    原告與訴外人吳佳玟間就系爭房地及停車位成立之買賣契約
    ，是否屬通謀虛偽意思表示而無效？(二)被告丁○○、乙○○
    2人是否無權占有系爭房地及停車位？其2人得否以其等與訴
    外人丙○○間之使用借貸關係，暨被告丁○○先前與訴外人
    丙○○簽訂之租賃契約對抗原告？茲分別論述如下：
  (一)有關原告與訴外人吳佳玟就系爭房地及停車位所為之買賣契
    約，是否屬通謀虛偽意思表示部分：
    1.按第三人主張表意人與相對人通謀而為虛偽意思表示者，
      該第三人應負舉證之責，最高法院48年台上字第29號著有
      判例可資參照。本件被告辯稱原告與訴外人吳佳玟就系爭
      房地及停車位所為之買賣行為屬通謀虛偽意思表示，則依
      前引最高法院判例意旨，自應由被告就此負舉證之責任。
    2.查被告辯稱原告與訴外人吳佳玟就系爭房地及停車位所為
      之買賣行為屬通謀虛偽意思表示，所憑者無非以被告曾代
      理訴外人吳佳玟參與本院新市簡易庭95年度新調70號調解
      事件，認原告對於被告丁○○與訴外人吳佳玟就系爭房地
      及停車位存有買回約定等節，知之甚詳，衡情應無明知系
      爭房地及停車位於被告丁○○與訴外人吳佳玟間仍存有糾
      紛之情形下，率而購買系爭房地及停車位云云。惟原告向
      訴外人吳佳玟購買系爭房地及停車位當時，系爭房地及停
      車位既屬訴外人吳佳玟所有，則原告向所有權人即訴外人
      吳佳玟價購取得系爭房地及停車位，自無不合；即便訴外
      人吳佳玟與被告丁○○就系爭房地及停車位存有買回約定
      ，然此項買回約定僅具債權效力，縱訴外人吳佳玟違反此
      項買回約定，亦屬訴外人吳佳玟是否應對被告丁○○負債
      務不履行之損害賠償責任之問題，與系爭房地及停車位所
      有權之移轉無關。至訴外人吳佳玟與被告丁○○間相關債
      務糾紛是否影響系爭房地與停車位之價格，本屬原告購買
      系爭房地及停車位時應自行斟酌之事項，尚不能以此推論
      原告與訴外人吳佳玟就系爭房地及停車位所為之買賣行為
      屬通謀虛偽意思表示。茲被告既未能舉出其他證據證明原
      告與訴外人吳佳玟就系爭房地及停車位所為之買賣行為確
      屬通謀虛偽意思表示，其空言抗辯，自無可採。
  (二)有關被告丁○○、乙○○ 2人是否無權占有系爭房地及停車
    位部分：
    1.按所有人對於無權占有或侵奪其所有物者，得請求返還之
      ，民法第 767條前段定有明文；又因故意或過失，不法侵
      害他人之權利者，負損害賠償責任，民法第184條第1項前
      段亦有明文規定。查本件原告為系爭房地及停車位之所有
      權人，而被告丁○○、乙○○ 2人迄今仍占有使用系爭房
      地及停車位，既為兩造所不爭執，則原告是否得依民法第
      767條前段、第184條第1項前段之規定，請求被告2人自系
      爭房地及停車位中遷讓，端視被告 2人是否無權占有使用
      系爭房地及停車位而定。
    2.按出租人於租賃物交付後，承租人占有中，縱將其所有權
      讓與第三人，其租賃契約，對於受讓人仍繼續存在；前項
      規定，於未經公證之不動產租賃契約，其期限逾 5年或未
      定期限者，不適用之，民法第 425條亦有明文規定。查本
      件被告丁○○前為系爭房地及停車位之所有權人，其於91
      年11月15日以每月27,000元之代價，將系爭房地及停車位
      出租予訴外人丙○○，租期自91年11月15日起至 101年11
      月24日止，上開租賃契約業經本院公證（以下簡稱系爭租
      約），且訴外人丙○○迄今仍占有使用系爭房地及停車位
      ；又系爭房地及停車位前由被告丁○○移轉登記予訴外人
      吳佳玟，吳佳玟再將之移轉予原告等情，均為兩造所不爭
      執，則依民法第 425條規定意旨，本件系爭租約於租期屆
      至或因其他原因終止而消滅前，對於系爭房地及停車位之
      受讓人即原告仍繼續存在，則訴外人丙○○自得本於系爭
      租約之承租人地位，繼續為系爭房地及停車位之使用收益
      ；其非無權占有，要屬當然。
    3.另按承租人應依約定方法，為租賃物之使用、收益；承租
      人違反前項之規定為租賃物之使用、收益，經出租人阻止
      而仍繼續為之者，出租人得終止契約，民法第438條第1項
      前段、同條第 2項定有明文。準此，於承租人違反租賃契
      約之約定將租賃標的物轉租、轉借他人使用之情形，出租
      人固得終止租賃契約而收回租賃標的物，然於租賃契約終
      止前，現占有、使用租賃標的物之第三人，既係基於其與
      承租人間租賃或使用借貸之關係而占有使用租賃標的物，
      該第三人即因「占有之連鎖」而取得合法之占有權源，出
      租人自不得對現占有使用租賃標的物之第三人請求返還租
      賃物。此觀44年 7月26日最高法院44年度民、刑庭總會會
      議決議（六），亦認：「承租人未得出租人承諾，擅將其
      所租出租人所有之基地，轉租於第三人，現該基地係由該
      第三人佔有使用，出租人在未終止租賃契約以前，不能逕
      向第三人請求返還」，至為灼然。
    4.查系爭租約特別約定事項第 2項載明：「乙方（即承租人
      ）非經甲方（即出租人）書面同意不得將租賃物之全部或
      一部轉租或借與他人使用…」；而該特別約定事項第10項
      亦約定：「乙方積欠租金達兩期以上，或違反本特約事項
      第1項至第5項規定之一者，甲方得終止租約，收回租賃物
      」，有被告提出並為兩造所不爭執其真正之房屋租賃契約
      書在卷可稽。茲原告主張訴外人丙○○並未按月對其繳付
      房租，為被告所不爭執，且原告既起訴請求被告丁○○、
      乙○○ 2人遷讓並交還系爭房地及停車位，顯見原告並未
      同意承租人即訴外人丙○○將系爭房地及停車位轉借被告
      2人使用，是依前引民法第438條之規定暨系爭租約之上述
      約定，原告自得對訴外人丙○○主張終止系爭租約。惟原
      告迄今仍未對訴外人丙○○為終止系爭租約之意思表示，
      此為原告於本院審理中所自承（見本院97年1月9日言詞辯
      論筆錄第 3頁），揆諸前揭說明，本件系爭租約終止前，
      被告丁○○、乙○○ 2人占有、使用系爭房地及停車位，
      既係本於「占有之連鎖」而取得占有之合法權源，即難認
      係無權占有，亦難認被告 2人有何不法侵害原告所有權之
      情事。從而，原告本於民法第 767條前段、第184條第1項
      前段之規定，請求被告 2人遷讓並交還系爭房地及停車位
      ，即無理由，不應准許。
  (三)至於，原告主張被告丁○○、乙○○ 2人無權占有使用系爭
    房地及停車位，乃無法律上原因受利益，致其受有相當於租
    金之損害，依民法第179條不當得利之法律關係，請求被告2
    人按月賠償60,000元云云。惟被告 2人並非無權占有系爭房
    地及停車位，已如前述，其 2人占有、使用系爭房地及停車
    位，即非無法律上原因，是原告本於不當得利之法律關係，
    請求被告 2人按月賠償相當於租金之損害，亦屬無據，不應
    准許。
  (四)綜上所述，本件原告本於民法第 767條前段、第184條第1項
    前段之規定，請求被告丁○○、乙○○ 2人遷讓交還系爭房
    地及停車位，並依民法第179條之規定，請求被告2人自起訴
    狀繕本送達翌日起至清償日止，按月賠償相當於租金之不當
    得利，俱無理由，不應准許。
六、本件事證已臻明確，兩造其餘主張及舉證，核與判決結果無
    影響，爰不逐一論述，併予敘明。
七、本件原告之訴業經駁回，其假執行之聲請失所附麗，應併予
    駁回。
八、按訴訟費用，由敗訴之當事人負擔；又法院為終局判決時，
    應依職權為訴訟費用之裁判，民事訴訟法第78條、第87條第
    1 項定有明文。查本件原告之訴既經駁回，而本件訴訟費用
    即裁判費經核為23,077元，本院爰依職權確定上開訴訟費用
    由原告負擔。
九、據上論結，本件原告之訴為無理由，依民事訴訟法第78條、
    第87條第1項，判決如主文。
中    華    民    國    97    年    1     月    23    日
                  民事第二庭    法  官  周紹武
以上正本係照原本作成
如對本判決上訴，須於判決送達後20日內向本院提出上訴狀
中    華    民    國    97    年    1     月    23    日
                                書記官  余吉祥


司法院資訊處製作；財團法人民間司法改革基金會備份。
